【裁判字號】    98,判,1382
【裁判日期】    981119
【裁判案由】    房屋稅
【裁判全文】
最  高  行  政  法  院  判  決
                                      98年度判字第1382號
上  訴  人  台塑石化股份有限公司
代  表  人  甲○○
訴訟代理人  葉銘功  律師
            陳衍任  律師
            孫千蕙  律師
被 上訴 人  乙○○○○○
代  表  人  丙○○
上列當事人間房屋稅事件，上訴人對於中華民國97年7月31日高
雄高等行政法院97年度訴字第223號判決，提起上訴，本院判決
如下：
    主  文
上訴駁回。
上訴審訴訟費用由上訴人負擔。
    理  由
一、本件上訴人所有坐落雲林縣麥寮鄉三盛村台塑工業園區39號
    T-030A/B/C/D、T-041A/B/C/D、T-042A/B、T-043A/B/C、T-
    044等14座儲槽，經被上訴人所屬虎尾分局核定屬具有頂蓋
    、樑柱或牆壁並固定於土地上之建築物，為合法登記之工廠
    供直接生產使用之自有房屋，按營業用稅率減半課徵96年房
    屋稅新臺幣（下同）290萬6,400元。上訴人就其中T-041A/B
    /C/D等4座儲槽（下稱系爭儲槽）部分不服，循序提起行政
    訴訟，遭原審判決駁回，乃提起本件上訴。
二、上訴人起訴主張：（一）系爭儲槽之功能為收集由ISBL C-5
    60來的四碳化合物，並利用泵浦送至BD區或V-780做分餾製
    成BD或C4 LPG產品，係屬機器設備，非房屋稅課徵對象。並
    本院96年度判字第424號判決認系爭儲槽之性質，應依專業
    鑑定結果為斷，為此聲請財團法人工業研究院（下稱工研院
    ）進行鑑定。（二）縱認系爭儲槽為房屋稅之課稅對象，然
    房屋稅之計算為：房屋標準單價×面積×（1－折舊率×折
    舊經歷年數）×地段率×分層分攤率×適用稅率。被上訴人
    以系爭儲槽之購入價格作為核課房屋稅之基礎，業已牴觸房
    屋稅條例第10條第1項、憲法第19條租稅法律主義及本院61
    年判字第319號判例。又本件雲林縣政府工務局核發之雜項
    使用執照已載明系爭儲槽之構造類別為「鋼骨造」，復按「
    雲林縣簡化評定房屋標準價格及房屋現值作業要點」（下稱
    現值作業要點）第3點「附表4」之「用途分類表」說明及第
    2點「附表1」之「雲林縣房屋標準單價表」，可知系爭儲槽
    應屬「用途分類表」之第4類建物，標準單價為2,090元/平
    方公尺，故被上訴人應優先依此價格核計系爭儲槽之房屋現
    值，然被上訴人逕以系爭儲槽使用執照上之工程造價核定，
    亦已違反現值作業要點第16點及22點規定。（三）房屋稅條
    例第10條規定主管稽徵機關應就核計之房屋現值通知納稅義
    務人。被上訴人未逐年就其核計之房屋現值通知上訴人，亦
    有違法。（四）又「房屋現值」既僅係「稅額核定處分」所
    不可或缺之構成部分，並非獨立之行政處分，倘納稅義務人
    得就「房屋現值」及「稅額核定處分」分別申請復查，並得
    依訴願及行政訴訟尋求救濟，將產生裁判矛盾之現象。本件
    上訴人就系爭房屋稅稅額之課稅處分，既已於法定期間內向
    被上訴人申請復查，即係對被上訴人核計房屋現值之計算提
    出復查之意，被上訴人應就房屋現值之計算及房屋稅稅額之
    核課處分重為正確之核定。（五）被上訴人就系爭儲槽現值
    之核定既屬違法，卻未依職權重開行政程序以撤銷系爭違法
    之核課處分，顯違行政程序法第117條規定等語，求為判決
    訴願決定及原處分均撤銷。
三、被上訴人則以：（一）依雲林縣政府工務局民國96年3月26
    日核發之（96）（雲）營使字第304號雜項使用執照可知，
    系爭儲槽登載用途為臥式儲槽，構造為鋼骨造，係屬固定於
    土地之建築物，其並教示上訴人應於30日內向稅捐稽徵處申
    報房屋現值及使用情形以免逾期受罰。另系爭儲槽並無其他
    管路供添加或摻配其他原物料，核無製造之功能，顯有儲存
    油品之功能。又系爭儲槽是否為房屋稅之課徵對象，為法律
    之解釋與適用，並非事實認定，無聲請鑑定之必要。且原審
    法院另案曾行文工研院能否受理鑑定，亦經工研院函復礙難
    提供此項鑑定。（二）依房屋稅條例第10條第2項及第5條規
    定，可知稽徵機關對房屋稅稅額之核定，係以先前確認之房
    屋現值核計處分為課稅基礎，房屋現值核計之行政處分屬「
    基礎裁決」；其後據以核定房屋稅之租稅裁決為「後續裁決
    」，兩者為獨立之行政處分。被上訴人前已以96年6月23日
    雲稅虎字第0961208099號函通知上訴人系爭儲槽核計之房屋
    現值，並教示上訴人法定救濟程序，然上訴人未於法定期間
    內對核計系爭儲槽之房屋現值提出異議，且於本件行政救濟
    之復查及訴願程序，亦僅爭執系爭儲槽是否屬房屋稅課徵客
    體，就房屋現值之核定未置一詞，系爭儲槽房屋現值核計之
    基礎裁決已告確定，上訴人再於本件行政訴訟程序爭執房屋
    現值之核計，顯已違反爭點主義，非法之所許。（三）行政
    程序法第117條並未賦與行政處分相對人請求原處分機關或
    其上級機關撤銷違法行政處分之請求權。本件上訴人未曾於
    行政程序中對現值核計表示不服，且其縱有表示不服，亦不
    符行政訴訟法第5條課予義務訴訟中「依法申請之案件」之
    要件，而不能援引行政程序法第117條請求行政法院直接進
    行實體審查變更房屋現值核計及後續之課稅處分等語，資為
    抗辯，求為判決駁回上訴人之訴。
四、原審斟酌全辯論意旨及調查證據之結果，以：（一）系爭儲
    槽結構造形為鋼骨構造，為固定於土地上具有頂蓋、樑柱及
    牆壁之建築物，且上訴人係以建築儲槽名義取得系爭儲槽之
    使用執照，可知系爭儲槽已符合建築法所謂之建築物。又系
    爭儲槽，設於儲槽區，與製程區○○段距離，非架設於製程
    之設備或架台上，非屬製程中之機器設備。而系爭儲槽儲存
    之「混合四碳」，係由OL3廠常溫分餾區製造完成製品「混
    合四碳」後，以管路轉來，其進入該儲槽及送出管路之油品
    均同為「混合四碳」，供下游製程「丁二烯萃取單元」煉製
    丁二烯及BBR（丁烷丁烯萃餘物），其並無其他管路供添加
    或摻配其他原物料，核無製造之功能，顯然系爭儲槽具有儲
    存油品之功能，故被上訴人據以認定系爭儲槽非屬製程中之
    機械設備，即屬有據。另槽體是否為房屋稅課徵對象，應回
    歸房屋稅條例對房屋之定義，是雖本院96年度判字第424號
    判決意旨認專家之鑑定意見得為判決之基礎，尚不影響本件
    之判決結果。況同為上訴人廠區油槽是否應課房屋稅事件，
    前曾經工研院函復鑑定事項非其技術專長領域，無法提供鑑
    定在案，故上訴人請求本件再送工研院鑑定，即無必要。（
    二）又系爭儲槽前經被上訴人以96年6月23日雲稅虎字第096
    1208099號函核計其房屋現值，並已教示上訴人「如有異議
    ，請於文到30日內向本分處提出申請重行核計。」上訴人對
    被上訴人上述核定系爭儲槽現值之處分，並無爭議，則系爭
    儲槽之房屋現值即告確定。被上訴人據以核課系爭儲槽96年
    房屋稅，自無不合。況依我國行政訴訟實務，租稅行政救濟
    之訴訟標的係採爭點主義，課稅處分對應於各個課稅基礎，
    具有可分性，行政法院僅對課稅處分中當事人爭執之項目為
    審理。本件上訴人就系爭儲槽於提出復查及訴願時，均未對
    被上訴人核定之現值有所爭執，則其於本件逕對前述核定之
    房屋現值加以爭執，亦無從准許。（三）再行政程序法第11
    7條僅是賦予行政機關就違法行政處分得自為撤銷之職權，
    並未賦予人民請求權，雖人民據之有所主張，亦僅是促使行
    政機關為職權之發動，故上訴人援以請求被上訴人撤銷確定
    之房屋評定現值，自屬無據等語，判決駁回上訴人在原審之
    訴。
五、本院經核原判決關於系爭儲槽屬房屋稅課徵對象部分之論斷
    ，並無不合。茲就上訴意旨論述如下：
（一）按「言詞辯論筆錄內，應記載辯論進行之要領，並將左列
      各款事項記載明確：......三、當事人所為其他重要聲明
      或陳述，及經告知而不為聲明或陳述之情形。」行政訴訟
      法第129條第3款定有明文。經查：原審97年7月17日言詞
      辯論筆錄記載：「審判長：對被告主張本案於房屋稅繳款
      書行政處分之前，被告曾以96年6月23日雲稅虎字第09612
      08099號函通知原告核定系爭儲槽的現值，對該函有無意
      見？（提示訴願卷第2頁，閱後歸還）原告訴訟代理人：
      對本件房屋現值就不爭執，因為被告已經有另為通知處分
      。......。」有該筆錄附原審卷可按，足知原審有就被上
      訴人對系爭儲槽之第1年房屋現值核計通知即被上訴人96
      年6月23日雲稅虎字第0961208099號函提示予上訴人於原
      審訴訟代理人，並命為辯論。故縱如上訴人主張，被上訴
      人係於原審言詞辯論終結後之97年7月29日始發函檢送上
      述第1次房屋現值通知等證物予上訴人，亦不影響此證物
      已於原審言詞辯論程序經辯論之事實。是上訴人以上述函
      文未經原審於言詞辯論期日提示於上訴人進行辯論，指摘
      原審訴訟程序有足以影響判決結果之重大瑕疵云云，並無
      可採。
（二）又按「（第1項）主管稽徵機關依據納稅義務人所申報之
      現值，並參照不動產評價委員會評定之標準，核計房屋現
      值。（第2項）依前項規定核計之房屋現值，主管稽徵機
      關應通知納稅義務人。納稅義務人如有異議，得於接到通
      知書之日起30日內，檢附證件，申請重行核計。」「（第
      1項）主管稽徵機關應依據不動產評價委員會評定之標準
      ，核計房屋現值。（第2項）依前項規定核計之房屋現值
      ，主管稽徵機關應通知納稅義務人。納稅義務人如有異議
      ，得於接到通知書之日起30日內，檢附證件，申請重行核
      計。」分別為90年6月20日修正公布前後房屋稅條例第10
      條所明定。查上述修正前房屋稅條例第10條第1項既規定
      ：「主管稽徵機關依據納稅義務人所申報之現值」，並參
      照不動產評價委員會評定之標準核計房屋現值，則再參酌
      同條例第7條於90年6月20日修正公布前復為納稅義務人應
      於房屋建造完成後一定期間為房屋現值申報之規定，及同
      條例第11條第2項關於房屋現值之核計應依房屋耐用年數
      予以折舊按年遞減其價格之規定，足知修正前房屋稅條例
      第10條第2項所規定主管稽徵機關應通知納稅義務人「依
      前項規定核計之房屋現值」，係指主管稽徵機關依同條第
      1項按納稅義務人申報之現值並參照其他規定核計之第1次
      房屋現值。因該第1次核計之房屋現值，不僅作為課徵當
      年度房屋稅之核算基礎，且以後年度之房屋稅原則上亦是
      以之為基準再減除折舊核算之，甚至契稅、遺產及贈與稅
      等之課徵，亦與之有關，故法律乃特別規定得為異議申請
      重行核計之救濟程序，俾促使原核定機關自省，以減省行
      政程序之勞費。至以後年度課徵房屋稅基準之房屋現值，
      既係以第1次核定之房屋現值為基礎，不僅依上述修正前
      房屋稅條例第10條規定文義，並非該條規範範圍，且其既
      係以第1次核定之房屋現值作為核計基礎，若仍適用同條
      例第10條第2項規定，應逐年另行通知，納稅義務人並得
      另循異議等程序為救濟，勢必形成房屋現值之核定及以之
      為基礎之房屋稅核課處分分別為行政救濟之不合理現象，
      加以實務上，格式化之房屋稅繳款書上亦均有「課稅現值
      」即房屋現值之記載，使納稅義務人得知悉課稅房屋之現
      值，得併同於房屋稅核課處分為救濟。故修正前房屋稅條
      例第10條自係針對第1次房屋現值之核計所為之規定。而
      修正後房屋稅條例第10條第1項雖將「依據納稅義務人所
      申報之現值」之文句刪除，然參諸其是為簡化稽徵手續之
      修正理由，足見本條不僅前述原規定意旨並未變更，且其
      亦無藉修正使本條適用範圍及於每年度核計之房屋現值。
      足認修正後房屋稅條例第10條亦是針對第1次核計之房屋
      現值為規定。況依原判決確定之事實，被上訴人本件係依
      已經通知上訴人且上訴人所不爭議之被上訴人96年6月23
      日雲稅虎字第0961208099號函核計之房屋現值，核課系爭
      96年房屋稅。故上訴意旨以載明房屋課稅現值之房屋稅繳
      款書，並不會免除依據房屋稅條例第10條所規定稅捐機關
      應就房屋之課稅現值個別通知納稅義務人之法定義務，被
      上訴人未逐年為房屋現值之通知云云，指摘原判決維持原
      處分係屬違法，即無可採。
（三）再按「房屋稅依房屋現值，按左列稅率課徵之：......。
      」房屋稅條例第5條定有明文。又行政處分除具有無效之
      事由而當然無效外，在未經撤銷、廢止或因其他事由失效
      前，其效力繼續存在。而有效行政處分所認定之事實或法
      律關係，若為他行政處分之構成要件而作為決定之基礎者
      ，因該作為他行政處分構成要件之行政處分，並非繫屬行
      政法院案件所要審查之行政處分，故本於行政處分之構成
      要件效力，行政法院對該作為構成要件之行政處分即應予
      以尊重。經查：（1）就系爭儲槽第1次房屋現值之核計，
      被上訴人曾以96年6月23日雲稅虎字第0961208099號函通
      知上訴人，並為「如有異議，請於文到30日內向本分處提
      出申請重行核定」之教示，而上訴人對之並未爭議等情，
      為原判決所確定之事實，依前述原審言詞辯論筆錄之記載
      ，並無不合。而此函文即係被上訴人依房屋稅條例第10條
      規定所為之通知，則於上訴人收受且未依期提出異議後，
      自已確定。又依上述房屋稅條例第5條規定，房屋稅之稅
      額係以房屋現值乘以法定稅率，而系爭儲槽系爭96年房屋
      稅，即是按被上訴人前開通知之第1次核計之房屋現值乘
      以法定稅率而得，已據原判決認定甚明。故被上訴人就系
      爭儲槽所為核計第1次房屋現值之行政處分乃核課系爭儲
      槽房屋稅處分之構成要件甚明。而通知上訴人關於系爭儲
      槽第1次房屋現值之被上訴人96年6月23日雲稅虎字第0961
      208099號函之行政處分，既因上訴人並未異議業已確定，
      且觀其內容亦無行政程序法第111條所規定之無效情事，
      依上開所述，其對核課系爭年度房屋稅之處分即具有構成
      要件效力。故雖系爭儲槽之課稅現值為核課系爭儲槽房屋
      稅處分之內容，上訴人就課徵系爭儲槽房屋稅之處分不服
      ，亦得併對核課處分即房屋稅繳款書上所載之課稅現值為
      爭議，惟上訴意旨關於系爭儲槽課稅現值之指摘，所執「
      被上訴人依使用執照上之工程造價核計系爭儲槽之現值違
      反房屋稅條例第10條第1項及第11條規定，縱依未經房屋
      稅條例具體明確授權之現值作業要點作為核課之規範，亦
      僅有在系爭構造類別未列於房屋標準單價表內，且無類似
      類目可比照時，稽徵機關始得依實際工料評估。系爭儲槽
      之使用執照既已載明構造類別為鋼骨造，即應依此類別所
      對應之標準價格核計系爭儲槽之房屋現值」云云，均是針
      對系爭儲槽第1次房屋現值核計之內容是否違法為爭議，
      則基於上述行政處分之構成要件效力，行政法院就此指摘
      並無從再為審究。況上訴人於原審言詞辯論期日復曾表明
      「對本件房屋現值就不爭執」等語，詳如上述。是上訴意
      旨再就系爭儲槽之房屋現值為爭議，並執以指摘原判決違
      法云云，並無可採。（2）又行政程序法第117條關於「違
      法行政處分於法定救濟期間經過後，原處分機關得依職權
      為全部或一部之撤銷」之規定，僅是賦予行政機關就違法
      行政處分得自為撤銷之職權，並未賦與行政處分相對人或
      利害關係人請求原處分機關自為撤銷行政處分之全部或一
      部之公法上請求權一節，已經原判決論斷甚明，而此意旨
      自法條「原處分機關得依職權」之文義，暨「違法行政處
      分是否撤銷，原則上仍委諸行政機關之裁量」之立法理由
      ，均得明白知之。故上訴意旨再以依行政程序法第117條
      規定之目的，人民原則上仍得依據該條規定請求行政機關
      重開行政程序，被上訴人未依職權重開行政程序撤銷系爭
      違法之核課處分，其裁量顯有瑕疵，上訴人於訴訟上自得
      主張無瑕疵裁量請求權云云等其一己之見解再為爭議，亦
      無可採。（3）再依本院62年判字第96號判例意旨，關於
      租稅行政救濟之訴訟標的固採爭點主義。惟因房屋現值為
      核算房屋稅額之基礎，納稅義務人若已對以該房屋現值為
      基礎所核計之房屋稅額表示不服，則其不服之理由究為房
      屋現值之核計或是否為房屋稅課稅對象，應認均屬爭議之
      攻擊防禦方法，尚非得個別作為課稅基礎核算稅額之爭點
      。本件上訴人於復查及訴願階段未就系爭儲槽之現值核計
      為爭議，固據原判決認定在案，惟其復查申請書均已表明
      對核定應納房屋稅額不服之意旨，亦有復查申請書在原處
      分卷可按。故上訴人雖至原審審理中始為房屋現值核計之
      爭議，依上開所述，亦應認屬其攻擊防禦方法之增加。原
      判決謂此部分係屬未經復查及訴願前置程序之爭點，容有
      未洽，然因與駁回之結論無影響，故原判決仍應維持。是
      上訴意旨以原判決關於爭點部分之論斷有不適用法規及適
      用法規不當之違法，指摘原判決應予廢棄云云，亦無可採
      。
（四）綜上所述，上訴人之主張並無可採。原判決將訴願決定及
      原處分均予維持，而駁回上訴人在原審之訴，核無違誤。
      上訴論旨，指摘原判決違法，求予廢棄，為無理由，應予
      駁回。
六、據上論結，本件上訴為無理由。依行政訴訟法第255條第1項
    、第98條第1項前段，判決如主文。
中    華    民    國    98    年    11    月    19    日
                    最高行政法院第一庭
                        審判長法官  鄭  淑  貞
                              法官  黃  合  文
                              法官  鄭  小  康
                              法官  楊  惠  欽
                              法官  胡  方  新
以  上  正  本  證  明  與  原  本  無  異
中    華    民    國    98    年    11    月    20    日
                              書記官  張  雅  琴


司法院資訊處製作；財團法人民間司法改革基金會備份。
